【裁判字號】    98,台上,7671
【裁判日期】    981217
【裁判案由】    妨害性自主
【裁判全文】
最高法院刑事判決            九十八年度台上字第七六七一號
上  訴  人  乙○○即被告之母親
上  訴  人
即  被  告  甲○○
上列上訴人等因被告妨害性自主案件，不服台灣高等法院中華民
國九十六年十一月二十七日第二審判決（九十六年度上訴字第四
九三一號，起訴案號：台灣台北地方法院檢察署九十六年度偵字
第一一九八一號），提起上訴，本院判決如下：
    主  文
上訴駁回。
    理  由
按刑事案件之上訴，除被告之法定代理人或配偶，及原審之代理
人或辯護人，得為被告之利益獨立上訴，暨檢察官對於自訴案件
之判決，得獨立上訴外，以受判決之當事人為限，得上訴於上級
法院，此觀刑事訴訟法第三百四十四條至第三百四十七條規定甚
明，至於被告之輔佐人，並無上訴權。次按原審法院認為上訴不
合法律上之程式或法律上不應准許或其上訴權已經喪失者，應以
裁定駁回之，但其不合法律上之程式可補正者，應定期先命補正
，又第二審法院認為上訴有第三百六十二條前段之情形者，應以
判決駁回之，但其情形可以補正而未經原審法院補正者，審判長
應定期先命補正，刑事訴訟法第三百六十二條、第三百六十七條
規定甚明。經查：本件原判決以上訴人即被告甲○○經第一審判
處對十四歲以下之女童以違反其意願之方法，而為猥褻之行為罪
刑（共四罪）後，其母親乙○○雖曾以第一審輔佐人之名義具狀
為甲○○之利益提起上訴，惟甲○○並非未成年人，乙○○自非
其法定代理人，又非當事人，顯非得為獨立上訴之人，乙○○以
其名義所提起之上訴即不合法，而判決駁回乙○○之上訴。從形
式上觀之，原判決並無何違法之處。甲○○上訴意旨雖以：依司
法院釋字第三○六號解釋（下稱釋字第三○六號解釋）意旨觀之
，如為被告之利益提起上訴，而僅未於上訴書狀內表明以被告名
義上訴者，其情形既非不可補正，原審自應依法先定期命為補正
，如未先命補正，即認其上訴不合法者，應依法予以救濟。查甲
○○於第一審判決後提起上訴時，上訴狀之具狀人欄雖記載輔佐
人乙○○，然觀民國九十六年十一月十二日之刑事上訴理由狀，
可知係以甲○○之名義上訴，是上開上訴狀雖未有甲○○之印文
，然係屬可補正之事項，第一審及原審均未定期命甲○○補正上
開瑕疵，原判決即逕以乙○○在第二審之上訴不合法律程式而逕
予駁回，顯違反釋字第三○六號解釋及刑事訴訟法第三百六十二
條、第三百六十七條之規定，自有適用法則不當之違誤等語。惟
查，釋字第三○六號解釋意旨略以：「本院院解字第三○二七號
解釋及最高法院五十三年台上字第二六一七號判例，謂刑事被告
之原審辯護人為被告之利益提起上訴，應以被告名義行之，在此
範圍內，與憲法保障人民訴訟權之意旨，尚無牴觸。但上開判例
已指明此係程式問題，如原審辯護人已為被告之利益提起上訴，
而僅未於上訴書狀內表明以被告名義上訴字樣者，其情形既非不
可補正，自應依法先定期間命為補正，如未先命補正，即認其上
訴為不合法者，應予依法救濟。最高法院與上述判例相關連之六
十九年台非字第二○號判例，認該項程式欠缺之情形為無可補正
，與前述意旨不符，應不予援用。」等語，足見該解釋意旨係以
被告之辯護人為被告之利益而提起上訴為前提，所為之法律闡釋
。被告之第一審辯護人，依刑事訴訟法第三百四十六條規定，本
得為被告之利益而上訴，是第一審辯護人已為被告之利益提起上
訴，而僅未於上訴書狀內表明以被告名義上訴字樣者，其情形自
非不可補正，固應依法先定期間命為補正，以保障被告之程序利
益。惟刑事訴訟法並未規定非法定代理人之被告母親或第一審之
輔佐人可為被告之利益提起上訴，自不得比附援引釋字第三○六
號解釋意旨，認於此情形，法院仍應先命補正。再者，乙○○所
提出之第二審上訴狀及刑事上訴理由狀，有關當事人欄均記載「
被告甲○○、輔佐人乙○○」，且具狀人欄亦僅有乙○○之簽名
，足徵該上訴書狀確係以乙○○之名義為之。從而，原審以乙○
○以自己名義，為上訴人之利益提起上訴，顯不合法，且此不合
法情形，無從命為補正，而判決駁回乙○○之上訴，自無不當。
上訴意旨置原審明白之論斷於不顧，猶比附援引與本案無關之上
開釋字第三○六號解釋，指摘原判決有適用法則不當之違誤，自
屬無據。衡以前開說明，本件上訴為違背法律上之程式，應予駁
回。
據上論結，應依刑事訴訟法第三百九十五條前段，判決如主文。
中    華    民    國  九十八  年   十二   月   十七   日
                      最高法院刑事第十三庭
                          審判長法官  賴  忠  星
                                法官  呂  丹  玉
                                法官  吳      燦
                                法官  施  俊  堯
                                法官  蔡  名  曜
      本件正本證明與原本無異
                                      書  記  官
中    華    民    國  九十八  年   十二   月  二十二  日
                                                      Q

司法院資訊處製作；財團法人民間司法改革基金會備份。
